臺灣板橋地方法院民事判決　　　　　　　 96年度訴字第320號
原　　　告　庚○○
訴訟代理人　張金盛律師
被　　　告　丁○○
　　　　　　己○○○
　　　　　　乙○○○
　　　　　　甲○○
　　　　　　丙○○○
共　　　同
訴訟代理人　呂沐基律師
被　　　告　戊○○
上列當事人間請求返還不當得利等事件，本院於中華民國96年6
月7 日言詞辯論終結，判決如下：
    主  文
原告之訴及假執行之聲請均駁回。
訴訟費用由原告負擔。
    事實及理由
壹、程序方面：
一、本件被告江長輝於原告起訴前，即已死亡，原告於判決確定
    前，撤回對被告江長輝之訴，核與民事訴訟法第262 條第1
    項規定相符，應予准許。
二、被告戊○○未於最後言詞辯論期日到場，核無民事訴訟法第
    386 條列各款情形，應依原告之聲請，由其一造辯論而為判
    決。
貳、實體方面：
一、原告主張：(1)被告於民國70年5 月29成立空頭公司即大育金
    屬股份有限公司（下稱大育公司），股東6 人即被告丁○○
    、己○○○、江長輝（已死亡）、戊○○、乙○○○、甲○○。因股份有限公司股東規定至少應有7 人，乃通謀為意思
    表示，偽造原告之前配偶（已離婚）許政雄之印章，湊足股
    東7 人，蓋在大育公司章程、股東會議紀錄、股東名冊，持
    以行使向台灣省建設廳辦理公司登記，並持以向台北市銀行
    建成分行貸款新台幣（下同）699 萬元。(2)大育公司成立前
    約5 個月即70年1 月10日，丁○○提供其配偶丙○○○名下
    之三重市○○路145 巷36號3 樓房地，供原告設定抵押300
    萬元，取信於原告及原告之前配偶許政雄，向原告借款，並
    請許政雄充任大育公司向台北市銀行建成分行借款之連帶保
    證人。致原告為大育公司承擔下列債務：原告提供房地供
    案外人吳雪惠抵押向其借款70萬交給大育公司代表人丁○○
    夫婦；許政雄替大育公司充借款保證人，大育公司向台北
    市銀行建成分行貸款699 萬元；邀原告之姊盧富春充借款
    保證人，大育公司向台北區中小企銀士林分行貸款60萬元；
    丙○○○等簽發支票向原告借13萬元；以上總計862 萬元
    。(3)大育公司資本額1,000 萬元，股東並未實際出資，僅利
    用存款證明辦理空頭公司登記，登記後即將資本額歸還出資
    人，大育公司自70年5 月29訂立章程，70年9 月間向吳雪惠
    借得70萬元，70年11月間向台北市銀建成分行借得699 萬元
    ，71年3 月間由盧富春保證向台北區中小企銀士林分行借得
    60萬元，71年7 月向原告騙得13萬元，71年8 月28日丁○○
    、丙○○○即潛逃前往日本，至78年始返國。以上有80年偵
    字第15893 號起訴書可證。(4)71年3 月11日丁○○、丙○○○偽造原告名義之清償證明書，塗銷300 萬之抵押權登記，
    致原告被騙白白為大育公司承擔數百萬元債務，經原告提出
    詐欺及偽造文書之告訴，丁○○、丙○○○被判行使偽造文
    書罪，有85年訴字第907 號刑事判決可稽。關於偽造原告之
    前配偶許政雄為股東部份亦被一齊判罪，其餘股東，實際上
    亦知悉許政雄非股東，己○○○於83年6 月16日書立證明書
    更證明許政雄非股東，許政雄從未參與大育公司股東會，此
    為被告等所明知，足證被告等有共同侵權行為，共同違反公
    司法第9 條、第23條之規定，當時原告誤以為均係丁○○一
    人之責任，故未對其他股東追訴，95年原告取得大育公司章
    程，發現74年公司被撤銷登記，始發現被告等有共同侵權行
    為。(5)丁○○71年9 月30日由日本寫信給原告之前配偶許政
    雄稱要償還原告，但一拖二十多年，歷經多年訴訟，原告非
    但損失士林區五樓獨棟之1 層約50坪（現值3,000 萬元），
    且導致夫妻離異，20多年債主催討，原告被迫資遣，一次領
    出替大育公司償債，租屋繳不起租金，戶籍被遷至大安戶政
    事務所，到處流浪，債主逼向原告之子，導致原告無奈與子
    女劃清界限，亦不敢來往。數十年訴訟及債務煎熬，心中不
    平衡，多年來罹患憂鬱症、失眠症，不斷向台北長庚醫生求
    助。(6)己○○○83年6 月16日曾書立證明書證明「大育公司
    全部由丁○○父子管理」「許政雄非股東」「一切財務不知
    」。但丁○○自日本寫信給原告則稱「燕美管財務，所有應
    付票據全部未能兌現（有權利無盡義務）」彼等互諉，證明
    大育公司為空頭公司，自70年5 月29日設立，至70年11月向
    銀行借得699 萬元止，短短5 個月，偽造文書、詐欺得款，
    負責人71年8 月18日即逃之夭夭。另證明己○○○管理財務
    ，顯與丁○○、甲○○父子共謀掏空大育公司。(7)按公司法
    第9 條第1 項規定「公司應收之股款，股東並未實際繳納，
    而以申請文件表明收足或股東雖已繳納，而於登記後將股款
    發還股東或任由股東收回者，公司負責人及股東各處5 年以
    下有期徒刑」，第2 項規定「有前項情事時，公司負責人應
    與各該股東連帶賠償公司或第3 人因此所受之損害」，據此
    規定，被告等除丙○○○外，均為股東，均應賠償原告信賴
    公司登記資本額而予保證；或轉介他人予以保證，事後原告
    履行保證責任或轉介責任，代大育公司清償債務，而收回丙○○○名義替大育公司所簽發之支票，計132 萬1,400 元，
    因丁○○之土地最近被原告查封，丁○○已償還13萬元，扣
    除13萬元，尚餘119 萬1,400 元，應由被告等連帶賠償。另
    公司法第23條第2 項規定「公司負責人對於公司業務之執行
    ，如有違反法令致他人受有損害時，對他人應與公司負連帶
    責任」。因大育公司為空頭公司，原告因而無法向公司求償
    ，被告等均係知情，共同侵權行為人，依民法第185 條規定
    ，均應連帶負損害賠償責任。原告迄至本件起訴時始取得大
    育公司章程，發現大育公司因偽造許政雄（原告之前配偶）
    為股東，登記不實，且為空頭公司，業於74年12月31日被台
    灣省政府建三字第110525號公告撤銷登記，原告始知被告等
    共同侵權行為，立即提起本訴，請求賠償損害。己○○○83
    年6 月16日之聲明書謂一切財務均不知情，但卻知悉許政雄
    非股東，知悉許政雄非股東，證明70年5 月29日訂立章程時
    ，己○○○已知悉大育公司係空頭公司，只為向銀行騙錢，
    向原告騙錢，利用原告轉介受害人拿錢給大育公司，依丁○○從日本寫信給原告之內容而觀，己○○○管財務，錢到那
    裏去，己○○○難辭其咎。況且大育公司向銀行借款均由甲○○負責簽收，且己○○○之證明書亦證明甲○○與其父掌
    空大育公司，甲○○顯然與丁○○及其他股東有共同侵權行
    為。95年5 月5 日及95年10月27日兩次庭訊筆錄，丁○○均
    自承係大育公司欠原告錢（丁○○亦自承有欠原告錢）。大
    育公司因掏空被撤銷登記，股東依法應連帶負責。(8)丁○○
    在95年重簡字第2219號案拋棄時效利益，該案件13萬元係大
    育公司股東共同侵權行為，總金額之一部分，依最高法院50
    年台上字第2868號判例及26渝上353 號判例，上開自認可認
    為拋棄時效利益之「默示意思表示」，時效完成利益一經拋
    棄，即回復時效未完成前之狀態，債務人不得再以時效業已
    完成拒絕給付。況原告於本件起訴時始取得大育公司之股東
    名冊，始發現大育公司74年12年31日被撤銷登記，始悉大育
    公司股東共同侵權行為，應連帶負損害賠償責任。並無時效
    消滅問題。被告等將掏空大育公司資本額1,000 萬元及向銀
    行貸款（由許政雄保證計699 萬元，導致原告代償贖回丙○○○代大育公司所簽發之支票款119 萬1,400 元，依台灣省
    物價指數，70年指數為16.32 ，95年年指數為0.6 等於27.2
    倍。1,191,400 ×27.2（倍）＝32,406,080元，茲先請求如
    訴之聲明之金額。(9)被告等應連帶賠償之理由：95年重簡
    字第2219號宣判筆錄之13萬元與本件係同一事實，該案判決
    主文係13萬元，該13萬元係根據80年偵字第15893 號起訴書
    、85年訴字第907 號刑事判決，詐欺、偽造文書之方法係為
    取得原告之前配偶許政雄之信賴替大育公司當保證人向銀行
    借款699 萬元，以許政雄房屋供吳雪惠設定抵押向吳雪惠借
    款70萬元，由原告之姊盧富春當保證人向銀行騙借60萬元，
    倒閉逃之夭夭，被告等為大育公司之股東，向銀行借款時均
    為「連帶保證人」，原告之前配偶許政雄被偽造文書當人頭
    股東，及被騙充當大育公司向銀行借款之保證人之事大育公
    司之股東亦即被告等均知情，許政雄從未參加訂立章程，從
    未參加股東會，非大育公司之真正股東，係被偽造之股東，
    被告等均知悉，大育公司向銀行借得款項後，款項不知去向
    ，大育公司自70年5 月29日申請設立，虛設公司行號後，短
    短4 個月，向銀行借得鉅款，向原告及親友騙得款項後，即
    倒閉，丁○○、丙○○○並偽造原告之清償證明，偷偷塗銷
    原設定給原告之300 萬元抵押權，大育公司登記之資本額1,
    000 萬元（許政雄被偽造為股東，根本未出資）不知去向，
    原告不知大育公司係虛設公司，呆呆的為大育公司背負數百
    萬元債務，天母房屋當時市價2 百多萬元（現值約3,000 萬
    以上）被迫拍賣掉代大育公司償債，夫妻離異，債權人向原
    告催討數十年，子女被波及，無家可歸，之所以造成如此下
    場，均係被告等共同侵權行為所造成，原告迄本件起訴時取
    得大育公司章程及股東名冊，始知上情，而提起本訴，依公
    司法第9 條、第23條及民法第185 條規定，被告等應連帶負
    損害賠償責任。另丁○○接獲95年重簡字第2219號起訴狀（
    13萬元案）及開庭通知，已知悉原告請求自71年2 月16日起
    計算利息，惟未出庭，未抗辯，未提出書狀，視同自認，有
    該案宣判筆錄可按，該（13萬）案與本件係屬同一事實，承
    認一部，效力及於全部，依最高法院50年台上字第2868號「
    判例」及26渝上字第353 號「判例」，其自認可認為拋棄時
    效利益之「默示意思表示」，時效完成利益一經拋棄，即回
    復時效未完成前之狀態，不得再以時效業已完成拒絕給付。
    又丁○○95年5 月5 日在95年他字第2715號案偵查中及95年
    10月27日在95年易字第1863號案均自承有欠原告錢，在刑事
    庭稱係大育公司欠原告錢，大育公司為被告等所掏空，自應
    由被告等負責。即依公司法第9 條、第23條規定，被告等仍
    應負責。原告於起訴時始知情，原告之請求權並未有消滅時
    效之問題。己○○○管財務兼董事，掏空公司一事，顯然
    知情，丁○○為負責人，與其子甲○○掌控公司，丙○○○
    開票供被告等掏空公司，並提供其房屋供原告設定抵押300
    萬元，取得原告前配偶許政雄信任，同意為大育公司向銀行
    借款作保，並找盧富春作保，俟大育公司順利向銀行騙借69
    9 萬元及60萬元，3 人均屬共謀掏空公司，戊○○為監察人
    ，不能諉為不知掏空之事。乙○○○明知許政雄非股東（從
    未參加開會），係被偽造文書，乙○○○亦與全体股東到銀
    行為大育公司向銀行借款作保證，借得699 萬元及60萬元後
    ，大育公司資金1,000 萬元忽然不見，借得款項（含民間借
    款）一千多萬，亦均不翼而飛，內幕詳情，乙○○○不可能
    不知。其出資早已收回，若無出資，更屬空頭公司，以上在
    在證明被告等共同侵權行為，責無旁貸等情。並聲明：(1)被
    告應連帶給付原告119 萬1,400 元，及自起訴狀繕本送達翌
    日起至清償日止，按週年利率百分之5 計算之利息；(2)願供
    擔保，請准宣告假執行。
二、被告則以：(1)本件與本院95年度訴字第1744號（下稱前訴）
    ，前後兩訴除當事人（丁○○、丙○○○）部分同一外，此
    外前、後兩訴訴訟標的與訴之聲明皆相同，因之被告仍援引
    前訴卷宗被告所提出之証據資料做為本件後訴答辯之依據。
    (2)原告主張板橋地檢署95年偵字第14281 號卷宗以證明被告
    於95年5 月5 日出庭時當原告面前承認欠原告數百萬元一節
    ，實為子虛烏有，在95年5 月5 日丁○○只說「有欠錢了」
    ，但並未說積欠原告數百萬元。按「對債權人負有數宗債務
    ，而僅請求債權人緩期清償，未知承認其中何一宗債務時，
    經驗法則上未能認為全部債務之承認，故其承認何一宗債務
    ，應由債權人負證明責任（日本大正7 年11月2 日大判，民
    錄227 頁），因之，丁○○承認何一宗債務，應由債權人負
    舉証責任。(3)原告於前訴之票據有6 張，除71年8 月1 日5,
    000 元支票看不出發票人外，其餘5 張發票人皆為丙○○○
    ，這5 張其中70萬元這張係丙○○○簽發予吳雪惠。原告即
    以此6 張票據金額合計為132 萬1,400 為前訴請求之依據。
    此6 張支票皆非丁○○所簽發，自不負發票人之責任。丁○○自無從對該上述6 張票據為承認或不承認之表示。而丙○○○從未就上述票據向請求權人承認請求權存在之觀念通知
    。丁○○也沒有代丙○○○向請求權人為承認之表示。丙○○○於此依據民法第125 條規定提出時效抗辯，債權人基於
    金錢借貸返還請求權、行使票據上權利、侵權行為損害賠償
    請求權、不當得利返還請求權及其他所有之請求權皆因時效
    而消滅。(4)按請求履行債務之訴，除被告自認原告所主張債
    權發生原因之事實外，應先由原告就其主張此項事實，負舉
    證之責任，又原告於其所主張之起訴原因，不能為相當之證
    明，而被告就其抗辯事實已有相當之反證者，當然駁回原告
    之請求（最高法院43年台上字第377 號判例及20年上第2466
    判例要旨可資參照），本件原告主張尚有119 萬1,400 元尚
    未清償，誠不知其債權憑據為何？(5)原告於前訴提出本院81
    年度易字第4029號之判決為其起訴事實，殊不知該詐欺案經
    本院81年度易字第4029號判決被告2 人無罪。後來檢察官上
    訴，經台灣高等法院82年度上易字第1626號判決被告2 人各
    處有期徒刑6 月，丙○○○緩刑3 年。丁○○上訴，丙○○○未上訴。最高法院83年度台上字第6119號判決丁○○部分
    撤銷原判決，發回台灣高等法院。經台灣高等法院83年度上
    更（一）字第938 號判決上訴駁回，檢察官未上訴，丁○○
    詐欺一案無罪確定。因之原告告訴本件起訴之事實終經判決
    丁○○無罪確定。(6)刑事上有關上述詐欺部分，丁○○無罪
    判決確定，在民事上原告庚○○及許政雄所提出附帶民事訴
    訟亦經本院82年度附字第19號裁定駁回。該附帶民事訴訟之
    起訴事實與本件相同，茲原告就70年間之訴求事實於今一再
    就同一事實（即本件）重行起訴，有違一事不再理之原則。
    (7)又原告因公司法案件告發丁○○、江長輝、甲○○等7 人
    違反公司法第9 條第3 項之罪，亦經板橋地檢署82年偵字第
    5945號處分不起訴。(8)本院刑事庭95年度易字第1863號1 案
    ，原告申告被告丁○○偽造文書，經刑事法庭判決「本件免
    訴」。其告訴內容仍為民國70年間之陳年往事。(9)本院95年
    度重簡字第2219號1 案，原告庚○○訴求被告丁○○清償13
    萬元本金及利息一案，被告丁○○慘遭敗訴，起因被告未接
    到開庭通知，致未出庭應訊，後經查明係因被告丁○○設籍
    於新莊，但未住新莊，又無人通知，坐失應訊機會，以致原
    告庚○○一造辯論判決被告敗訴，當被告丁○○收到判決後
    ，想要聲請再審，經評估認為難度很高所以才作罷，丁○○
    不願土地被拍賣，所以籌資清償這一筆敗訴判決，此部分是
    獨立部分，與其他部分無關等語，資為抗辯。並聲明：(1)原
    告之訴及假執行之聲請均駁回；(2)如受不利判決，願供擔保
    請准宣告免為假執行。
三、原告主張被告於70年5 月29成立空頭之大育公司，共同對外
    行騙，原告為履行保證責任或轉介責任，代大育公司清償債
    務，而收回丙○○○名義替大育公司所簽發之支票，計132
    萬1,400 元之事實，為被告所否認，且縱大育公司確為空頭
    公司，惟與原告持有金額合計132 萬1,400 元之支票，亦無
    何關係，難認原告因大育公司為空頭公司，致受有132 萬1,
    400 元之損害，是原告主張之上開事實，尚不得信為真實。
四、復按「請求權，因15年間不行使而消滅。但法律所定期間較
    短者，依其規定」，次按「民法第129 條第1 項第2 款所謂
    之承認，為認識他方請求權存在之觀念表示，僅因債務人一
    方行為而成立，此與民法第144 條第2 項後段所謂之承認，
    須以契約為之者，性質迥不相同」、「債務人對於時效完成
    後所為之承認，除債務人知時效之事實而為承認者，其承認
    可認為拋棄時效利益之默示意思表示外，本無中斷時效之可
    言」，有最高法院50年台上字第2868號、49年台上字第2620
    號判例可資參照，故債務人對於時效完成後所為之承認，若
    非屬民法第144 條第2 項所定以契約承認之情形，而係以單
    獨行為為之者，則須債務人明知時效完成之事實而為不欲享
    受時效利益之意思表示者，始生拋棄時效利益之效果（最高
    法院54年台上字第420 號判決參照），與時效完成前之承認
    ，僅需債務人認識他方請求權存在之觀念通知，即生中斷時
    效之效力，兩者性質並不相同。查本件原告主張被告成立空
    頭之大育公司，共同對外行騙之時間係在70年間，迄原告於
    96年2 月7 日提起本件訴訟，相隔約25年之久，原告請求權
    皆顯因15年間不行使而消滅，故被告為時效抗辯，於法即無
    不合。雖被告丁○○因本院95年重簡字第2219號確定判決，
    清償原告13萬元，然該案係被告未到庭而一造辯論，且被告
    因確定判決而為清償13萬元，均非屬承認原告請求權之行為
    ，是原告主張被告已為承認之行為，依民法第129 條、第13
    7 條規定，消滅時效因承認而中斷，並重新起算云云，容有
    誤解，併此敘明。
五、綜上所述，本件原告主張之事實，尚難信為真實，且縱為真
    實，然其主張請求權，顯因15年間不行使而消滅，被告自得
    為時效抗辯而拒絕給付。從而，原告依公司法第9 條、第23
    條、民法第185 條規定及共同侵權行為損害賠償等法律關係
    ，訴請被告連帶給付原告119 萬1,400 元，及自起訴狀繕本
    送達翌日起至清償日止，按週年利率百分之5 計算之利息，
    為無理由，應予駁回。又原告之訴既經駁回，其假執行之聲
    請即失依附，應併駁回之。
六、本件事證已臻明確，兩造其餘攻擊防禦方法及未經援用之證
    據，經審酌後，核與判決結果不生影響，爰不一一論述。
七、訴訟費用負擔之依據：民事訴訟法第78條。
中　　華　　民　　國　　96　　年　　6 　　月　　21　　日
                  民事第二庭    法　官　連士綱
以上正本係照原本作成
如對本判決上訴，須於判決送達後20日內向本院提出上訴狀
中　　華　　民　　國　　96　　年　　6 　　月　　26　　日
                                書記官　李宏明
